【裁判字號】    96,訴,182
【裁判日期】    970312
【裁判案由】    偽證等
【裁判全文】
臺灣臺東地方法院刑事判決               96年度訴字第182號
公  訴  人  臺灣臺東地方法院檢察署檢察官
被      告  丁○○
            丙○○
                    （現另案於臺灣臺東監獄執行中）
上列被告等因偽證等案件，經檢察官提起公訴（95年度選偵字第
60號、96年度偵字第1031號），本院判決如下：
    主  文
丁○○有投票權人，收受賄賂，而許以投票權為一定之行使，處
有期徒刑肆月，如易科罰金，以銀元參佰元即新臺幣玖佰元折算
壹日，褫奪公權貳年；減為有期徒刑貳月，如易科罰金，以銀元
參佰元即新臺幣玖佰元折算壹日，褫奪公權壹年。緩刑貳年。所
收受之賄賂新臺幣壹仟元沒收之，如全部或一部不能沒收時，追
徵其價額。
丙○○有投票權人，收受賄賂，而許以投票權為一定之行使，處
有期徒刑伍月，褫奪公權貳年；減為有期徒刑貳月又拾伍日，褫
奪公權壹年，所收受之賄賂新臺幣參仟元沒收之，如全部或一部
不能沒收時，追徵其價額；又證人，於執行審判職務之公署審判
時，於案情有重要關係之事項，供前具結，而為虛偽陳述，處有
期徒刑柒月，減為有期徒刑參月又拾伍日。應執行有期徒刑伍月
，褫奪公權壹年，所收受之賄賂新臺幣參仟元沒收之，如全部或
一部不能沒收時，追徵其價額
    事  實
一、丁○○、丙○○均係第18屆臺東縣大武鄉尚武村村長選舉之
    有投票權之人，緣戊○○係該屆臺東縣大武鄉尚武村村長候
    選人，為期得以順利當選，竟與其同居人乙○○（戊○○與
    乙○○部分，經臺灣高等法院花蓮分院以96年度上更（一）
    字第11號分別判處戊○○有期徒刑3 年6 月、乙○○有期徒
    刑3 年2 月，均褫奪公權3 年，現上訴於最高法院中）基於
    買票賄選之概括犯意聯絡，先於民國95年5 月中旬某日晚上
    6 時許，在臺東縣大武鄉○○村○○路8 號戊○○住處，共
    同交付新臺幣（下同）1 千元與有投票權之丁○○，繼而於
    同年5 月22日某時許，在戊○○上開住處，由戊○○、乙○○交付3 千元與丙○○，於同年6 月5 日下午4 時許，在臺
    東縣大武鄉○○村○○路12之1 號，由戊○○與乙○○共同
    交付1 千元與於該屆村長選舉有投票權人資格之張攸如（業
    經檢察官為緩起訴處分），而約各該有投票權人於該屆村長
    選舉投票支持戊○○之一定行使，丁○○、丙○○乃分別基
    於收受賄賂，而許以投票權為一定行使之犯意，收受前開賄
    款，而均允諾於該屆村長選舉投票支持戊○○。嗣於95年 6
    月7 日晚上10時30分許，檢察官因獲檢舉情資持票搜索戊○○上開住處，而查獲上情。
二、丙○○明知其於95年5 月22日某時許，在臺東縣大武鄉○○
    村○○路8 號戊○○住處，所收受之現金3 千元係戊○○、
    乙○○所交付，用以向丙○○買票，約定於95年6 月10日第
    18屆臺東縣村里長選舉投票當日，投票予臺東縣大武鄉尚武
    村村長候選人戊○○之賄賂，為迴護戊○○，竟基於偽證之
    犯意，於95年12月18日上午9 時30分許，在本院95年度選訴
    字第9 號戊○○、乙○○違反公職人員選舉罷免法案件審理
    時，於依法供前具結後，就所收受之上開3 千元，虛偽證述
    稱：因其妻李英美生病住院，家中沒錢，遂向乙○○借3 千
    元，乙○○稱要先問戊○○，乙○○後來稱其問戊○○說好
    ，乙○○乃將3 千元交予伊云云，就戊○○有無交付賄賂 3
    千元之於案情有重要關係之事項為虛偽不實之證言，足以影
    響該案判決結果及正確性。
三、案經臺東縣政府警察局大武分局報告暨臺灣臺東地方法院檢
    察署檢察官自動檢舉偵查起訴。
    理  由
壹、程序方面：
一、本件被告丁○○、丙○○所為不利於己之陳述，並無出於強
    暴、脅迫、利誘、詐欺、疲勞訊問、違法羈押或其他不正之
    方法，亦非違反法定障礙事由經過期間不得訊問或告知義務
    之規定而為，依刑事訴訟法第156條第1項、第158條之2規定
    ，應認其有證據能力。
二、按被告以外之人於審判外之陳述，雖不符刑事訴訟法第 159
    條之1至之4之規定，而經當事人於審判程序同意作為證據，
    法院審酌該言詞陳述或書面陳述作成時之情況，認為適當者
    ，亦得為證據；當事人、代理人或辯護人於法院調查證據時
    ，知有第159條第1項不得為證據之情形，而未於言詞辯論終
    結前聲明異議者，視為有前項之同意，刑事訴訟法第159 條
    之5 定有明文。本案被告等二人於本院審理時表示對證人張
    攸如於警詢中之證述、指認口卡片，臺東縣政府警察局大武
    分局職務報告之證據能力均不爭執，本院審認上開證據，無
    違法取證或不適當情事，依刑事訴訟法第159條之5第2 項之
    規定，認有證據能力。又被告以外之人於偵查中向檢察官所
    為之陳述，除顯有不可信之情況者外，得為證據，亦為刑事
    訴訟法第159條之1第2 項所明定，查證人張攸如於偵查中向
    檢察官所為之陳述，業經具結擔保該證詞之憑信性，並無任
    何顯有不可信之情況，自具有證據能力而得為證據。
貳、實體方面：
一、訊之被告丁○○，雖先於本院準備程序中否認犯行，並聲請
    傳喚證人張攸如，然於本院審理中坦承犯行，且其於警詢、
    偵查中亦自承：伊於95年5 月某日晚上，在大武鄉尚武村村
    長候選人戊○○住處拿1千元，係由乙○○向戊○○拿1千元
    轉交伊，當時僅伊、乙○○、戊○○在場，乙○○將錢給伊
    時，有說「到時支持戊○○」，伊拿到錢當時，答應會投票
    支持戊○○，參以被告丁○○之同居人張攸如於95年6月5日
    下午4 時許，在張攸如住處收受由戊○○、乙○○共同交付
    之賄賂1 千元後，張攸如並允諾將於該屆村長選舉時，投票
    支持候選人戊○○，嗣警獲情資並扣得張攸如所收賄款1 千
    元之情觀之，戊○○、乙○○為達使戊○○順利當選之目的
    ，實無只向張攸如一人行賄之可能，且有被告丁○○於大武
    分局指認乙○○之口卡片、臺灣高等法院花蓮分院96年度選
    上更（一）字第11號判決可佐，是被告丁○○所為上開自白
    ，與事實相符，其收賄犯行，足堪認定。又被告丁○○雖請
    求傳喚張攸如，然本件被告丁○○既已自白犯罪，且有證人
    張攸如於警詢及偵查中之證述明確，待證事實已臻明瞭，本
    院認無再傳訊張攸如調查之必要，附此敘明。
二、訊據被告丙○○，於偵查及本院準備程序先坦承全部犯行，
    繼而又否認犯行，辯稱：該3 千元是其以電話跟乙○○借的
    錢，不是賄選的錢，因當時其妻李英美當時住院，希望借錢
    週轉，乙○○說有錢，其才至戊○○住處拿3 千元，至於偽
    證的部分，因為在警察局的時候，警察逼其一定要承認，所
    以才說有向戊○○拿賄款云云，然查：
（一）被告丙○○於本院準備程序中自承：這3 千元的部分，其
      在檢察官偵查時所言，與事實相符，該3 千元是在戊○○
      家裡即台東縣大武鄉○○村○○路八號收受的，由戊○○
      拿給乙○○，乙○○再轉交給伊的，乙○○拿錢給伊時有
      說，這是要幫忙戊○○選舉的，伊於95年12月18日95年度
      選訴字第9 號戊○○等違反選罷法案時作證所稱，3 千元
      是向乙○○所借的部分是假的，坦承有作偽證等語，而其
      於偵查中亦自白稱：95年5月22日，戊○○在其家中將3千
      元交給伊，叫伊幫忙拉票且投票支持戊○○，伊有答應要
      支持並投票給戊○○等語。上開自白並有卷附之本院95年
      度選訴字第9 號判決、審理筆錄、被告丙○○之證人結文
      、被告丙○○於大武分局指認乙○○之口卡片、臺灣高等
      法院花蓮分院96年度選上更（一）字第11號判決在卷可參
      ，足證被告前開自白與事實相符，罪證明確，犯行洵堪認
      定，應依法論科。
（二）被告丙○○於本院審理中雖翻異前詞，並辯稱：該3 千元
      係向乙○○所借之借款，非所收受之賄賂，並請求傳喚證
      人戊○○、乙○○，而戊○○於本院審理中雖證稱：該 3
      千元並非被告丙○○向伊所借用：乙○○證稱：被告丙○○有向伊借3 千元，稱因其表姑媽即被告丙○○之妻要住
      院，沒有錢，待領取老年津貼後即歸還，因伊身上沒有錢
      ，遂向戊○○借款3 千元，並打電話聯絡丙○○至其家中
      取款，借款當時並未想到選舉云云，然查上開二證人所述
      ，因與其等違反選罷法之案件（臺灣高等法院花蓮分院96
      年度上更（一）字第11號判決，現上訴於最高法院中）有
      利害關係，其二人於該案件中均否認有行賄之犯罪事實，
      自難期待其於本件被告丙○○之犯罪，為不利於己之陳述
      ，是其二人所述，不值採信。
三、查被告二人行為後，刑法業於94年2月2日修正公布，並於95
    年7月1日施行。按行為後法律有變更者，適用行為時之法律
    ，但行為後之法律有利於行為人者，適用最有利於行為人之
    法律，現行刑法第2條第1項定有明文。又刑法修正之比較新
    舊法，應就罪刑有關之共犯、未遂犯、想像競合犯、牽連犯
    、連續犯、結合犯，以及累犯加重、自首減輕暨其他法定加
    減原因（如身分加減）與加減例等一切情形，綜其全部罪刑
    之結果而為比較，爰就本件新舊法比較情形論述如下：
（一）刑法第143條第1項之投票受賄罪，其法定刑有罰金刑之處
      罰得併科5 千元以下之罰金，且自24年7月1日施行後即未
      再修正，依被告行為時之刑罰法律，即罰金罰鍰提高標準
      條例第1條前段、修正前刑法第33條第5款（規定罰金為 1
      元以上），並依現行法規所定貨幣單位折算新臺幣條例第
      2 條規定折算結果，前揭投票受賄罪其法定罰金刑為銀元
      10元即新臺幣30元以上、銀元5 千元即新臺幣1萬5千元以
      下罰金。惟依據被告行為後之修正增訂刑法施行法第1 條
      之1第2項前段，及刑法第33條第5款將罰金刑修正為：「
      新臺幣1 千元以上，以百元計算之」等規定，該罪法定罰
      金刑之最高額雖未有變動，惟最低額已提高為新臺幣1 千
      元以上。認適用被告行為後之新法規定，對被告並非較為
      有利。
（二）修正前刑法第51條規定：「數罪併罰，分別宣告其罪之刑
      ，依左列各款定其應執行者：」其中第5 款規定：「宣告
      多數有期徒刑者，於各刑中之最長期以上，各刑合併之刑
      期以下，定其刑期。但不得逾20年。」；修正後刑法第51
      條第5 款規定：「宣告多數有期徒刑者，於各刑中之最長
      期以上，各刑合併之刑期以下，定其刑期。但不得逾30年
      」，比較新舊法之結果，自以舊法規定之定應執行刑之上
      限為20年對受刑人較為有利，此為影響行為人刑罰之法律
      效果，是受刑人行為後法律已有變更，經比較新舊刑法第
      51條第5 款規定，應依刑法第2 條第1 項前段規定，適用
      修正前刑法規定。綜合上述（一）（二）全部之結果而為
      比較，修正後刑法並非較有利於被告，應依刑法第2 條第
      1 項前段規定，一體適用修正前即行為時之法律。
（三）被告二人行為後，公職人員選舉罷免法（以下稱選罷法）
      業於96年11月7 日修正施行，修正前公職人員罷免法第97
      條之2第1項規定：「犯第89條第2項之罪或刑法第143條第
      1 項之罪，於犯罪後3個月內自首者，免除其刑；逾3個月
      者，減輕或免除其刑；在偵查或審判中自白者，減輕其刑
      。」，第98條第3項規定：「犯本章之罪或刑法分則第六
      章之妨害投票罪，宣告有期徒刑以上之刑者，並宣告褫奪
      公權。」，修正後之選罷法分別將第97條之2第1項移列為
      第111條第1 項，第98條第3項移列為第113條第3項，並因
      條次變動而將第111條第1 項變更為「犯該法第97條第2項
      之罪」，另對於犯刑法第143條第1項之罪之免刑或減輕其
      刑之規定，均未為實質內容之修正，故本件就上開條文應
      無新舊法比較規定之適用，應逕適用選罷法第111條第1項
      、第113條第3項之規定，併此敘明。
四、按刑法上之偽證罪，為形式犯，不以結果之發生為要件，證
    人於供前或供後具結而就案情有重要關係事項，故為虛偽陳
    述，其犯罪即成立，而該罪所謂於案情有重要關係之事項，
    則指該事項之有無，足以影響於裁判之結果者而言，至於其
    虛偽陳述，法院已否採為裁判或檢察官據為處分之基礎，或
    有無採為基礎之可能，皆於偽證罪之成立無影響，最高法院
    著有71年臺上字第8127號判例可資參照。被告丙○○於本院
    95年度選訴字第9 號案件審理時之證詞既非屬實，雖最終未
    經本院承審合議庭所採，然依前揭說明，要與偽證罪責之成
    立不生影響，是以證人身分具結，而於案情有重要關係之事
    項為虛偽不實之陳述，即犯刑法第168 條之偽證罪。核被告
    丁○○所為，係犯刑法第143條第1項之投票受賄罪；被告丙○○所為，係犯同法第143條第1 項之投票受賄罪及第168條
    之偽證罪，所犯二罪間，犯意各別、行為互殊，應分論併罰
    。且被告丁○○、丙○○分別於偵查中、本院審理中均曾自
    白，其後雖有翻異前詞、否認犯罪之情，亦無礙其等有自白
    之事實，依選罷法第111條第1項規定，均就其所犯刑法第14
    3條第1項之罪部分，減輕其刑。爰審酌被告二人犯罪之動機
    、目的無非貪圖小利，一時失慮而分別收受戊○○及乙○○
    所交付之賄賂1千元及3千元，而允於村長選舉中支持特定候
    選人戊○○，並量以被告二人終究未於95年6 月10日投票日
    前往投票，而被告丁○○素行良好、品行尚佳，被告丙○○
    藐視證人到庭作證應據實陳述之義務，為證人作證時，虛捏
    情詞，就案情重要事項為虛偽證言，對國家司法審判產生危
    害，足以陷審判於錯誤之危險，妨害司法正義之實現，兼衡
    酌其二人犯罪之動機、目的、手段、智識程度等一切情狀，
    分別量處如主文所示之宣告刑，以示懲儆。另95年7月1日修
    正施行之刑法第41條第1 項前段關於得易科罰金之折算標準
    ，由「得以1元以上3元以下折算1 日」（按此規定配合修正
    前罰金罰鍰提高標準條例第2 條規定，就其原定數額提高為
    100倍折算1日，則最高應以銀元300元折算1日，經折算為新
    臺幣後，應以新臺幣900元折算為1日），提高為「以新臺幣
    1千元、2千元或3千元折算1日」，是以修正前關於易科罰金
    之折算標準金額較低，自係對被告較為有利，爰依刑法第 2
    條第1項前段規定，適用修正前刑法第41條第1項前段規定，
    就丁○○所犯投票受賄罪部分，諭知易科罰金之折算標準。
    另就被告丙○○部分，定其應執行之刑。
五、選罷法第113條第3項雖規定：「犯本章之罪或刑法分則第六
    章之妨害投票罪，宣告有期徒刑以上之刑者，並宣告褫奪公
    權」，惟該法並未規定褫奪公權之標準，而該法為刑法之特
    別法，刑法總則除於其他法令有特別規定外，亦適用之，故
    褫奪公權之宣告應適用刑法第37條之規定。惟刑法第37條於
    95年7月1日修正施行後，將原規定之法文由「宣告6 個月以
    上有期徒刑」，修正為「宣告1年以上有期徒刑」，即宣告1
    年以上有期徒刑，依犯罪之性質認為有褫奪公權之必要者，
    方為1 年以上10年以下褫奪公權之宣告。其間固有行為後法
    律變更之情形，惟此應屬從刑之科刑規範事項，因從刑附屬
    於主刑，除法律有特別規定者外，依主刑所適用之法律（最
    高法院95年度第8 次刑事庭會議決議意旨參照）。本件被告
    二人所犯投票受賄罪之主刑部分如前所述，依刑法第2條第1
    項從舊從輕原則，既以修正前規定較有利於被告而適用行為
    時法，從刑部分因附屬於主刑，亦適用行為時法，即依修正
    前刑法第37條規定，分別宣告被告二人褫奪公權。而被告二
    人犯罪時間均在96年4 月24日以前，所犯各罪，均合於中華
    民國九十六年罪犯減刑條例第2條第1項第3 款、第14條之規
    定，各減其刑期及禠奪公權之二分之一如主文所示。又被告
    丁○○於行為後，刑法於95年7月1日修正施行，有關緩刑之
    規定，犯罪在新法施行前，新法施行後裁判，緩刑之宣告，
    應適用新法第74條之規定，亦有前開最高法院決議意旨可考
    。查被告丁○○前未曾受有期徒刑以上刑之宣告，有臺灣高
    等法院全國前案紀錄表在卷可按，其因一時失慮致罹刑典，
    經此訴追、審判，當知所警惕，應無再犯之虞，本院認以該
    刑罰之宣告，即足促其自新，所宣告之刑以暫不執行為適當
    ，爰併予宣告緩刑2 年。至被告二人分別收受之賄款（未扣
    存本案），應依刑法第143條第2項宣告沒收，如全部或一部
    不能沒收時，均追徵其價額。
據上論斷，應依刑事訴訟法第299條第1項前段、刑法第2條第1項
前段、第11條前段、第143條第1項（修正前）、第2項、第168條
、第41條第1項前段（修正前）、第37條第2項（修正前）、第74
條第1項第1款、第51條第5 款（修正前），公職人員選舉罷法第
111條第1 項、第113條第3項、罰金罰鍰提高標準條例第1條前段
、第2條（修正前），現行法規所定貨幣單位折算新臺幣條例第2
條，中華民國九十六年罪犯減刑條例第2條第1項第3款、第7條、
第14條，判決如主文。
本案經檢察官甲○○到庭執行職務。
中    華    民    國    97    年    3     月    12    日
                  刑事第三庭  審判長法  官  莊松泉
                                    法  官  簡芳潔
                                    法  官  蔡玉雪
以上正本證明與原本無異。
如不服本判決應於收受本判決後10日內向本院提出上訴書狀；上
訴書狀應敘述具體理由。未敘述上訴理由者，應於上訴期間屆滿
後20日內向本院補提理由書狀（均須按他造當事人之人數附繕本
）。「切勿逕送上級法院」。
                                    書記官  陳昭穎
中    華    民    國    97    年    3     月    12    日
附錄本案論罪科刑法條全文：
中華民國刑法第143條
有投票權之人，要求、期約或收受賄賂或其他不正當利益，而許
以不行使其投票權或為一定之行使者，處 3 年以下有期徒刑，
得併科 5 千元以下罰金。
犯前項之罪者，所收受之賄賂沒收之。如全部或一部不能沒收時
，追徵其價額。
中華民國刑法第168條
於執行審判職務之公署審判時或於檢察官偵查時，證人、鑑定人
、通譯於案情有重要關係之事項，供前或供後具結，而為虛偽陳
述者，處7年以下有期徒刑。
公職人員選舉罷免法第111條
犯第九十七條第二項之罪或刑法第一百四十三條第一項之罪，於
犯罪後三個月內自首者，免除其刑；逾三個月者，減輕或免除其
刑；在偵查或審判中自白者，減輕其刑。
意圖他人受刑事處分，虛構事實，而為前項之自首者，依刑法誣
告罪之規定處斷。
公職人員選舉罷免法第113條
犯本章之罪，其他法律有較重處罰之規定者，從其規定。
辦理選舉、罷免事務人員，假借職務上之權力、機會、或方法，
以故意犯本章之罪者，加重其刑至二分之一。
犯本章之罪或刑法分則第六章之妨害投票罪，宣告有期徒刑以上
之刑者，並宣告褫奪公權。


司法院資訊處製作；財團法人民間司法改革基金會備份。
